臺灣桃園地方法院民事判決　　　　　　 92年度簡上字第284號
上　訴　人　丙○○
訴訟代理人　陳鄭權律師
複　代理人　戴美雯律師
　　　　　　劉君豪律師
　　　　　　唐永洪律師
　　　　　　丁俊和律師
被上訴人　　少奇機械科技有限公司
法定代理人
即　清算人　丁○○
訴訟代理人　謝恩華律師
上列當事人間請求給付票款事件，上訴人對於中華民國92年10月
8 日本院中壢簡易庭92年度壢簡字第734 號第一審判決提起上訴
，於民國94年3 月17日辯論終結，本院判決如下：
    主      文
上訴駁回。
第二審訴訟費用由上訴人負擔。
    事實及理由
一、按依公司法第25條規定：「解散之公司，於清算範圍內，視
    為尚未解散。」，公司解散後，應進行清算程序，在清算完
    結前，法人之人格於清算範圍內，仍然存續，必須待清算完
    結後，公司之人格始歸於消滅，不因清算人怠於進行清算程
    序而異。本件被上訴人於民國91年8 月1 日即已登記解散，
    此有公司基本資料查詢表、台北縣政府營利事業登記公示詳
    細資料、經濟部中部辦公室經（93）中辦三字第09330903
    680 號書函等可稽，被上訴人雖遲至起訴後始選任清算人，
    並聲請台灣板橋地方法院准予備查在案，惟因尚有對上訴人
    應收如附表所示之票款債權未予收取致清算程序未能完結，
    其之法人格仍不消滅，具有當事人能力，先予敘明。
二、被上訴人起訴主張：伊自訴外人甲○○處取得如附表所示上
    訴人簽發之支票2 紙（下稱系爭支票），面額各新台幣（下
    同）180 萬、150 萬元，合計330 萬元，惟屆期提示系爭支
    票，均因存款不足而遭退票。爰依票據追索關係，聲明上訴
    人應給付被上訴人330 萬元及自退票日翌日即91年6 月1 日
    起至清償日止，按年息6%計算之利息。對上訴人抗辯之陳述
    略以：伊曾委託英亞國際投資事業股份有限公司（下稱英亞
    公司）代為申請開立額度美金100 萬元之備用信用證，而以
    公司自有資金及向訴外人福隆硬鉻電鍍工廠股份有限公司（
    下稱福隆公司）借款所得，支付預付款（包含開證費及服務
    費）約300 餘萬元予英亞公司，嗣英亞公司未完成受託事項
    ，應返還上揭預付款項，而由英亞公司負責人甲○○簽立「
    償還債務承諾書」，允諾將於91年4 月26日清償上揭預付款
    及另筆借貸債務，並交付系爭支票以為擔保，是被上訴人係
    合法受讓該系爭支票，原審判令上訴人如數給付票款及遲延
    利息，並無違誤。因而聲明：(一)駁回上訴。(二)第二審訴訟費
    用由上訴人負擔。
三、上訴人則以：伊於91年間因急需借款週轉，委託訴外人己○○向另名訴外人甲○○洽借現金，並依甲○○之要求將完成
    發票人記載其餘欄位均為空白之系爭支票交予甲○○代尋資
    金，其用意乃在確定可借貸金額後由己○○與伊確認再行填
    寫，並未授權他人填載票據，甲○○僅係上訴人融資管道之
    代尋者，其無票據處分權甚明，且己○○向甲○○洽詢借款
    事宜時，被上訴人公司執行業務之代表戊○○亦在場聽聞，
    其對系爭支票為融資之未完成票據已有知悉，非屬善意之第
    三人，甲○○既未交付上訴人任何款項，被上訴人即無執系
    爭支票請求付款之理。又被上訴人公司登記資本額僅100 萬
    元，並無給付甲○○或英亞公司330 萬元之資力，並早在91
    年8 月1 日即已登記解散，同年10月17日撤銷營利事業登記
    ，卻遲至同年12月聲請法院裁定准予假扣押，復未聲請執行
    ，至92年4 月1 日系爭支票將罹於時效之際才聲請法院核發
    支付命令，足見甲○○簽署「償還債務承諾書」，假意將系
    爭支票讓與被上訴人，藉以訛詐上訴人給付票款，用以規避
    票據原因關係抗辯，被上訴人顯係惡意及無對價（或以不相
    當對價）取得系爭支票，上訴人自得為惡意及無對價之抗辯
    。原審判令上訴人如數給付票款及利息，自有未洽，因此聲
    明：(一)原判決廢棄。(二)被上訴人於第一審之訴駁回。(三)第一
    、二審訴訟費用由被上訴人負擔。
四、上訴人主張其因急需資金週轉，曾委託訴外人己○○代為調
    借現款，並交付已完成發票人記載事項之系爭空白支票2紙
    ，詎甲○○收取系爭支票後，未貸予任何款項，卻將系爭支
    票轉讓予被上訴人擔保英亞公司負欠之債務等情，業據上訴
    人聲請傳訊之證人己○○到庭證述「甲○○就說她要拿支票
    去問，去調錢，之後就沒有甲○○的消息，到十幾天以後我
    們找到甲○○，她回答說支票她沒有用出去，支票在她那裡
    ，可是她就是一直拖，不把支票還我們。」（見本院93年7
    月26日準備程序筆錄）等語屬實，並有被上訴人提出系爭支
    票及甲○○簽立之償還債務承諾書等為證，堪信為真。上訴
    人主張系爭支票為未完成票據，應為無效票據，而被上訴人
    非善意第三人，依票據法第11條規定，自不得行使票據追索
    權利；復又主張縱認系爭支票為有效票據，其流通不受票據
    未完成之影響，亦因被上訴人係出於惡意、無對價或以不相
    當對價取得系爭支票，依票據法第13條、第14條規定，上訴
    人得以訴外人甲○○未交付借款之原因為抗辯。是本件爭點
    厥為：
    (一)系爭支票是否因上訴人未完成發票行為而為無效？(二)被上
    訴人是否為惡意、重大過失或無對價、不相當之對價取得系
    爭支票？
五、系爭支票是否因上訴人未完成發票行為而為無效票據部分？
    (一)按「支票應記載左列事項，由發票人簽名：一、表明其為
      支票之文字。二、一定之金額。三、付款人之商號。四、
      受款人之姓名或商號。五、無條件支付之委託。六、發票
      地。七、發票年、月、日。八、付款地。」為票據法第
      125 條第1 項所明定。查系爭支票交予訴外人己○○調借
      現款時，僅完成發票人欄印文之記載，其餘應記載事項如
      金額、發票日均係空白乙節，業經上訴人聲請傳訊之證人
      己○○到庭證述「（是否從上訴人處取得二張支票？上訴
      人為何交付支票？）是我、劉金生、甲○○一起到丙○○
      家裡去拿的，是丙○○說要調錢，我去問甲○○，我問時
      少奇機械科技有限公司的負責人（指戊○○）也有在場，
      我問甲○○說怎樣才可以調到錢，甲○○跟我說要拿支票
      來調，後來我問我表哥丙○○說用支票調可以嗎，然後我
      就與劉金生、甲○○去拿支票，當時丙○○說要把金額寫
      在支票上面，當時甲○○講說不確定可以調到多少錢，請
      丙○○先不要填，等他確定可以調到多少錢之後再打電話
      跟丙○○確認後再填，而當時支票上，金額、日期、受款
      人部分都是空白，只有發票人蓋章。」屬實（同上準備程
      序筆錄），堪認訴外人甲○○取得者為空白支票之事實。
      再按「欠缺本法所規定票據上應記載事項之一者，其票據
      無效。但本法別有規定者，不在此限。」「執票人善意取
      得已具備票據法規定應記載事項之票據者，得依票據文義
      行使權利；票據債務人不得以票據原係欠缺應記載事項為
      理由，對於執票人主張票據無效」票據法第11條第1 、2
      項定有明文。是票據債務人於簽名後，就票據絕對應記載
      事項未記載，即交付他人使用，因其可得預見該空白票據
      有由他人補充完成，使票據記載完成之可能性存在，基於
      票據重視流通性及文義性原則，票據債務人對於信賴票據
      外觀之善意第三人，仍不得以其所簽發之票據欠缺應記載
      事項而主張免責，方能維護票據交易安全。本件被上訴人
      自訴外人甲○○處取得系爭本票，業已完成票據應記載事
      項，本件上訴人主張未授權甲○○補充系爭支票應記載事
      項，乃屬內部事項，被上訴人無從自票據外觀得知，如其
      為善意之第三人，依上開法文規定，上訴人不得以系爭支
      票原係欠缺應記載事項而為無效之抗辯。上訴人如欲免除
      發票人責任，應就被上訴人明知訴外人甲○○未取得填載
      票據金額及日期之補充權，卻擅行補充完成票據應記載事
      項，進而收受系爭支票為證明。
    (二)上訴人主張被上訴人非為善意第三人，系爭支票應為無效
      票據，其所持理由為：上訴人將系爭支票交予己○○時，
      僅蓋用發票人印章，未有其他之記載，其用意乃在確定可
      融資借貸金額後填寫之，並未授權己○○以外之人填寫票
      據，而己○○向甲○○洽詢借款事項時，被上訴人公司執
      行業務之代表戊○○在場聽聞，對系爭支票為融資之用但
      未完成之票據，且未授權他人補充完成乙節本有所悉，是
      被上訴人取得系爭支票係出於惡意，即無執該無效票據請
      求付款之理。惟查，甲○○本從事融資放貸業務之人，縱
      被上訴人公司執行業務之代表戊○○於己○○洽借款項時
      在場，因上訴人本人並未出面，且戊○○未參與渠等間之
      談話，甲○○復未提及將向何人週轉，戊○○如何確知甲○○事後交予擔保英亞公司債務之支票，即當時己○○洽
      詢借款後所交付之擔保票據，況系爭支票係事後己○○偕
      同甲○○前往上訴人住處收取時，才言明保留金額暫不填
      寫乙情，已據證人己○○證述如前，故被上訴人股東戊○○在場之事實，尚不足以認定其對系爭支票之來源已有所
      悉，而推定被上訴人公司係屬惡意之人。
五、被上訴人是否為惡意、無對價或以不相當之對價取得系爭支
    票？
    (一)按「票據債務人不得以自己與發票人或執票人之前手間所
      存抗辯事由對抗執票人。但執票人取得票據出於惡意者，
      不在此限。」「以惡意或有重大過失取得票據者，不得享
      有票據上之權利。無對價或以不相當之對價取得票據者，
      不得享有優於其前手之權利。」，票據法第13條、第14條
      定有明文。再按「票據行為，為不要因行為，執票人不負
      證明關於給付之原因之責任，如票據債務人主張執票人取
      得票據係出於惡意或詐欺時，或係無對價或以不相當對價
      取得，應由該債務人負舉證之責（最高法院64年台上字第
      1450判例、71年台上字第5228號裁判意旨可參）。上訴人
      抗辯被上訴人與訴外人甲○○（或甲○○所開設之英亞公
      司）未存在債權債務關係，卻假意受讓系爭支票，藉以訛
      詐上訴人情節，既為被上訴人否認，揆諸前開說明，應由
      上訴人負舉證之責。
    (二)上訴人抗辯被上訴人與訴外人甲○○間並無轉讓票據債權
      之票據行為存在，其所持理由為：系爭支票係由訴外人甲○○背書轉讓予被上訴人，並為被上訴人保管中，甲○○
      之背書卻遭塗銷，顯見彼此間並無轉讓票據債權之背書行
      為存在，系爭支票直接授受關係仍存在兩造之間，從而上
      訴人自得因被上訴人未交付借款而提出原因抗辯。惟查：
      記名支票，經發票人為禁止轉讓之記載者，依票據法第
      144 條準用第30條第2 項規定，該支票即不得再依票據讓
      與之方式為轉讓，違反此項禁止之規定者，其轉讓行為不
      生票據法上之效力。查被上訴人自訴外人甲○○處背書取
      得系爭支票，因系爭支票為禁止背書轉讓之票據，而塗銷
      甲○○背書之記載，並無不合。是本件審究之重點仍在於
      被上訴人是否惡意、無對價或以不相當之對價取得系爭支
      票。
    (三)上訴人抗辯被上訴人所提「償還債務承諾書」係事後虛偽
      製作之文書，所持理由為：償還債務承諾書上記載上訴人
      簽發之支票2 紙計320 萬元，與系爭支票票面記載金額33
      0 萬元不符，足見甲○○於91年4 月20日簽立償還債務承
      諾書時，系爭支票尚未填載面額，該償還債務承諾書卻記
      載票額，顯係被上訴人、甲○○假意債權債務關係存在虛
      偽製作之文書。惟查：被上訴人前為購買機器設備及設廠
      投資，曾委託英亞公司代為申請開立額度100 萬美金之備
      用信用證，並於90年12月19日簽訂信用狀貸款服務合約書
      ，以自有資金及91年2 月間向訴外人福隆公司借款所得，
      預付英亞公司開證費、服務費計約300 餘萬元。嗣英亞公
      司未能達成委託事項，才由英亞公司負責人甲○○簽立償
      還債務承諾書，並交付系爭支票及福孟公司支票計3 紙、
      本票4 紙擔保前開債務乙情，業據被上訴人股東戊○○、
      英亞公司職員乙○○到庭證述，確認被上訴人委託英亞公
      司申辦備用信用證支付開證費、服務費，及彼等間另存有
      借貸債務之事實，渠等關於被上訴人交予英亞公司金額雖
      有出入，惟就渠等間存在債權債務關係則屬一致，此外有
      被上訴人提出之信用狀貸款服務合約書、跨行匯款入戶電
      匯申請書、匯出匯款申請書、外匯收支或交易申報書、收
      據、本票等物證，堪認英亞公司於90年11月12日收取被上
      訴人支給之作業費100 萬元，及於91年3 月26日指示代表
      被上訴人公司之戊○○匯付美金3 萬元至指定帳戶，最終
      英亞公司卻未能完成委託事項，而由英亞公司之法定代理
      人甲○○代表簽立償還債務承諾書，承諾將於91年4 月26
      日清償英亞公司應返還之預付款項及另筆借貸債務，被上
      訴人收受甲○○交付擔保前揭債務之系爭支票自有其對價
      性，英亞公司既未於承諾期限清償前揭債務，被上訴人就
      系爭支票行使追索權利，於法自屬有據。
六、綜上所述，本件被上訴人主張訴外人甲○○因擔保英亞公司
    應返還予被上訴人已付之開證費、服務費及借貸債務，而交
    付系爭支票二紙以為擔保，應為可採，上訴人所辯被上訴人
    係惡意、無對價或以不相當對價取得系爭支票等詞，應無足
    取，依票據法第126 條規定，被上訴人自得請求上訴人支付
    票款。從而，被上訴人請求上訴人給付330 萬元，及自系爭
    支票提示日之翌日即91年6 月1 日起至清償日止，按年息6%
    計算之利息，為有理由，應予准許。是原審判命上訴人如數
    給付，並依職權宣告假執行，於法並無不合。上訴意旨指摘
    原判決不當，求予廢棄改判，為無理由，應予駁回其上訴。
七、至於被上訴人於最後言詞辯論期日提出之協議書及台灣金融
    資產服務股份有限公司93桃金拍二字第258 號函等文件，證
    明訴外人甲○○因擔保清償「償還債務承諾書」所載之債務
    ，曾以其所有房地為訴外人許福山（為上訴人法定代理人丁○○、股東戊○○之父親）設定最高限額抵押權420 萬元乙
    節，因本件事證已屬明確，前揭證據資料不影響判決之最後
    結果，而未予審酌。是上訴人抗辯被上訴人未於準備程序時
    提出，依民事訴訟法第276 條規定，已不得主張，及前揭物
    證至多僅證明訴外人許福山與甲○○間有債權債務關係存在
    等語，均不另為論究，附此敘明。
八、據上論結，本件上訴為無理由，依民事訴訟法第436  條 之
    1 第3 項、第449 條第1 項、第78條，判決如主文。
中　　華　　民　　國　　94　　年　　3 　　月　　31　　日
                          民事第三庭  審判長法官  潘進柳
                                      法      官  林雯娟
                                      法      官  劉雪惠
以上正本證明與原本無異
不得上訴。
中　　華　　民　　國　　94　　年　　3 　　月　　31　　日
                                      書  記  官  董淵順
附表：
┌───┬──────────┬────┬─────┬─────┐
│發票人│付  款  人          │發 票 日│面    額  │票據號碼  │
├───┼──────────┼────┼─────┼─────┤
│丙○○│第一商業銀行內壢分行│91.05.20│1,800,000 │SB0000000 │
├───┼──────────┼────┼─────┼─────┤
│丙○○│第一商業銀行內壢分行│91.05.20│1,500,000 │SB0000000 │
└───┴──────────┴────┴─────┴─────┘
